【裁判字號】    98,訴,448
【裁判日期】    981110
【裁判案由】    返還不當得利
【裁判全文】
臺灣士林地方法院民事判決               98年度訴字第448號
原      告
即反訴被告  乙○○
            丁○○
共      同
訴訟代理人  張慧明律師
被      告
即反訴原告  甲○○
                        5樓
訴訟代理人  郭蕙蘭律師
複  代理人  戊○○
上列當事人間返還不當得利事件，本院於民國98年10月20日言詞
辯論終結，判決如下：
    主  文
原告之訴及假執行之聲請均駁回。
本訴訴訟費用新臺幣壹萬仟貳佰肆拾陸元由原告負擔。
反訴原告之訴及假執行之聲請均駁回。
反訴訴訟費用新臺幣貳萬捌仟柒佰貳拾元由反訴原告負擔。
    事  實  及  理  由
壹、本訴部分：
一、原告起訴主張：緣原告因貸款事宜結識從事房屋仲介業務之
    被告，因被告設立有旺鴻房屋有限公司（下稱為旺鴻公司）
    ，並主動提及該公司正值營運狀況不佳，有待新資金投入，
    乃邀同原告共同合作經營事業，原告則表示約可籌措新臺幣
    （下同）140 萬元之資金作為共同繼續經營旺鴻公司之用。
    被告因而約同原告於民國95年4 月3 日共同用餐，餐畢被告
    始將委任丙○○律師擬定名稱為「股份轉讓契約書」之合約
    （下稱為系爭契約）予原告觀看。因該契約內容與原告提供
    資金作為旺鴻公司之新資金以利公司繼續營運之原意不盡相
    同，原告頗有猶豫。惟經丙○○律師解釋係因三天前始獲指
    示草擬合約，暫以一般制式契約內容為之，不會影響原告權
    益。而被告並一再強調原告所出資金均會供作旺鴻公司資金
    運用，不會進入被告私人口袋云云，催促原告簽約。原告不
    疑有他，即完成簽署，並給付88萬元現金及原告乙○○所簽
    發、付款人新光銀行天母分行、票據號碼IA0000000 號、發
    票日95年7 月20日、面額52萬元之支票乙紙（下稱為系爭支
    票）予被告。嗣被告指定原告乙○○為旺鴻公司天母仰仁店
    之店長，復於95年6 月間通知原告因旺鴻公司虧損，要求原
    告再分擔12萬元。其時原告因不知公司法第99條有關各股東
    對於有限公司之責任係以出資額為限之規定，即依指示將12
    萬元存入旺鴻公司帳戶。惟仍覺事有蹊蹺，乃詢問先前交付
    之資金88萬元是否已虧損一空。未料被告竟答覆該筆款項係
    原告購買被告股份之價金，並非公司增資，並不屬於公司所
    有，不列入公司資產云云。原告始知受有詐欺情事，並要求
    被告返還價金。然經被告悍然拒絕，並即解除原告乙○○店
    長之職務，旺鴻公司則於96年2 月停業，於同年9 月間解散
    。惟原告既受被告詐欺，並已於95年7 月14日以律師函通知
    依民法第92條之規定撤銷意思購買被告股份之意思表示，自
    得請求被告返還原告已付價金。且依系爭契約所載，兩造買
    賣標的為旺鴻公司「4 萬股」、「每股35元」之股份。然依
    公司法規定，有限公司之股東僅有「出資額」，並無再細分
    為具有特定價值之股份。是旺鴻公司不可能存在每股35元之
    4 萬股股份可為轉讓，則該契約所約定之給付顯屬自始客觀
    不能，依民法第246 條第1 項之規定，系爭契約應屬無效。
    系爭契約既經原告撤銷或自始無效，則被告受領價金，乃無
    法律上之原因而受利益，致原告受有損害，原告自得依民法
    第179 條之規定請求被告返還所受不當得利。況旺鴻公司已
    於96年9 月間解散，則原告已無法履行股份轉讓登記，而有
    給付不能之情事。是縱認被告就旺鴻公司之解散無可歸責，
    原告亦得依民法第266 條規定，請求被告返還已付之88萬元
    價金。至於被告於95年6 月間以旺鴻公司虧損為由，要求原
    告再給付12萬元以分擔公司虧損，既違反公司法第99條之規
    定，則原告亦得依公司法23條第2 項之規定，請求被告賠償
    原告12萬元等語；並聲明：（一）被告應給付原告100 萬元
    ，及自起訴狀繕本送達翌日起至清償日止，按週年利率5 ％
    計算之利息。（二）原告願供擔保，請准宣告假執行。
二、被告則以：原告丁○○與被告係於94年間因銀行貸款業務逐
    漸熟稔、信任，因其配偶即原告乙○○亦為房仲業從業人員
    且有意創業，乃提議由原告加入被告所設立旺鴻公司共同經
    營。經多次討論協商，約定由原告出資購買被告所持有旺鴻
    公司股權，且於95年4 月3 日共同簽署書面之股份轉讓契約
    書。顯見兩造就該契約上所約定由被告將所持有旺鴻公司40
    ％之股權讓售予原告，及原告受讓股權後權利義務之內容，
    確已達合意。是原告或因事後經營虧損，而片面宣稱系爭契
    約係遭受詐欺而陷於錯誤所為云云，進而依民法第92條規定
    主撤銷意思表示，自無足採取。次查，公司法所規定有限公
    司、股份有限公司之性質均為「資合公司」，亦即公司資本
    由各股東分別投入資金後而獲取相當之股權，而為表彰股東
    權對於公司資本之一定份額，在有限公司以「出資額」為記
    載，在股份有限公司以「股份」為記載，則有限公司股東之
    出資額概念應等同於股份有限公司股東之股份概念。是以，
    系爭契約上就旺鴻公司之股權移轉雖為「股份」之記載，然
    細繹契約全體內容既明確確定原告於旺鴻公司所持有之股權
    比例、股權轉讓限制及盈餘分配等事項，顯見系爭契約簽立
    之目的，即移轉旺鴻公司之股權，並確定股權移轉後權利、
    義務關係。亦即系爭契約之標的應即為旺鴻公司之股權，而
    無民法第246 條所規定給付不能之情事。再者，系爭契約簽
    定後，原告雖僅支付部分價金，然被告已於95年5 月29日之
    員工會議前宣告由原告乙○○擔任旺鴻公司天母仰仁店之店
    長，由原告全權負責該店之所有經營、營運事宜。顯見原告
    已受股權之移轉而成為旺鴻公司之股東。是被告雖尚未辦理
    旺鴻公司股東變更登記，然已履行系爭契約之給付義務至明
    。惟原告竟於95年7 月14日以律師函表示拒絕支付應於95年
    7 月20日支付之價金尾款52萬元，所交付之系爭支票經屆期
    提示亦未兌現，此顯可歸責於原告之事由，致系爭契約發生
    債務不履行之情事。則原告依民法第266 條之規定，請求依
    不當得利之規定返還已付價金，更乏所據。至於原告於95年
    6 月間所另交付12萬元，乃基於股東身分為彌補公司虧損所
    為給付。原告依公司法第23條第2 項之規定訴請返還，自無
    理由等語，資為抗辯；並聲明：（一）原告之訴及假執行之
    聲請均駁回。（二）如受不利之判決，願供擔保請准宣告免
    為假執行。
三、經查，下列事項為兩造所不爭執（見本院98年10月20日言詞
    辯論筆錄），並有系爭契約書、存款憑條、律師函、旺鴻公
    司天母仰仁店歷次會議記錄、旺鴻公司收入/ 支出明細、傳
    票、支出證明單等件（均影本）附卷可稽，並經本院依職權
    向臺北市政府調閱旺鴻公司登記卷宗查核無誤，應與事實相
    符。
    1.兩造於95年4 月3 日在丙○○律師見證下，簽訂系爭契約
      ，其中第1 條記載：「讓與標的及讓與股份數量：甲方（
      即被告）同意讓與旺鴻房屋有限公司股份總數百分之20予
      乙方（即原告乙○○）、讓與旺鴻房屋有限公司股份總數
      百分之20予丙方（即原告丁○○）」，第2 條記載：「讓
      與每股價錢：本契約每股轉讓之金額為新臺幣（下同）35
      元整。」，第3 條記載：「價金及給付方式：乙、丙雙
      方應連帶給付買賣股份之價金共140 萬元。乙、丙雙方
      應於簽約日給付價金88萬元予甲方。乙、丙雙方應於簽
      約日開立金額為52萬元、發票日為民國95年7 月20日之支
      票交由甲方收執。」，第6 條記載：「協同義務：股份轉
      讓之相關手續，於簽立本約後委由會計師（或其他專業人
      士）辦理，三方有協同配合辦理之義務。」，第7 條記載
      ：「乙、丙一方有違反本股份轉讓契約書任一條款者，乙
      、丙雙方應連帶對甲方給付新臺幣280 萬元之懲罰性違約
      金，並對甲方因此所受損害負連帶賠償責任。」。
    2.原告已於95年4 月3 日簽約當日當場交付現金38萬元、面
      額50萬元之即期支票乙紙，以及面額52萬元之系爭支票予
      被告。其中面額50萬元之支票已由被告提示兌現，惟面額
      52萬元之系爭支票經屆期提示則未兌現。
    3.被告於95年6 月間以旺鴻公司營運虧損為由，要求原告分
      擔成本，原告已於95年6 月14日交付12萬元予被告。
    4.被告係於95年5 月29日指定原告乙○○擔任旺鴻公司所設
      天母仰仁店之店長，並將該店實際交由原告經營。
    5.被告迄未將原告辦理變更登記為旺鴻公司股東。
    6.原告係於95年7 月14日委託律師發函予被告，表示依民法
      第92條規定，撤銷原告簽訂系爭契約之意思表示。
    7.被告係於95年9 月將原告乙○○之店長職務解除。
    8.旺鴻公司自96年2 月22日起停業，於96年9 月19日登記解
      散。
四、又本件經於98年10月20日言詞辯論期日協商兩造確認爭點為
    ：
    1.原告依民法第92條之規定，撤銷渠等於系爭契約之意思表
      示，有無理由？
      ─兩造簽訂系爭契約之真意係原告向被告購買旺鴻公司之
        股權，抑或原告僅提供資金作為旺鴻公司之現金增資？
    2.系爭契約是否自始無效？被告受領原告之給付是否不當得
      利？
      ─被告依系爭契約所應給付之標的是否為自始客觀給付不
        能？
    3.被告依系爭契約所應履行之股權轉讓義務是否已給付不能
      ？
    4.原告依公司法第23條第2 項之規定，請求被告給付12萬元
      ，有無理由？
      ─被告是否違反公司法第99條之規定，請求原告分擔公司
        虧損12萬元？
    以下茲論述之。
  (一)原告主張：系爭契約係受被告之詐欺而簽署，兩造當時係合
    意由原告提供資金作為旺鴻公司之現金增資，並非向被告購
    買旺鴻公司之股權云云，已為被告所否認。且依系爭契約第
    1 條所約定：「讓與標的及讓與股份數量：甲方（即被告）
    同意讓與旺鴻房屋有限公司股份總數百分之20予乙方（即原
    告乙○○）、讓與旺鴻房屋有限公司股份總數百分之20予丙
    方（即原告丁○○）」之文義解釋，系爭契約顯然為兩造間
    股權轉讓之約定。況負責草擬系爭契約、且於兩造簽約時亦
    在場之證人丙○○律師亦證稱：「當時被告有說是原告乙○○要買他的股份，他說他們已經合意商量好了，所以才請我
    寫契約，所以我在草擬契約時，就是股份轉讓的意思去擬的
    」、「在簽約之前我有詢問雙方是否有看過這份契約，雙方
    表示都已經看過沒有問題，當時也沒有爭執過是增資，都是
    以股份轉讓的意思來簽約」、「確認雙方看過契約後，我還
    逐條解釋契約的內容，雙方都沒有疑義才簽約」、「我先詢
    問雙方是否是由原告買被告股份，確認沒有問題後，我就確
    認買賣股份的比例，再確認價錢。雙方並沒有提出其他的詢
    問，對股份的買賣也沒有其他的問題」等語（見本院98年9
    月15日言詞辯論筆錄）。則原告空言指摘係遭被告詐欺，始
    為簽訂系爭契約之意思表示，並主張得依民法第92條之規定
    撤銷所為意思表示云云，實未盡其舉證責任，自難予採取。
  (二)次按，有限公司股東對公司之出資，係以出資額稱之，而股
    份有限公司之資本，則為股份，此乃有限公司並未如股份有
    限公司之資本應依公司法第156 條之規定分為股份之故。是
    以有限公司出資額，與股份有限公司之股份，實均表彰股東
    對公司之出資及股權之概念。則原告雖主張：旺鴻公司為有
    限公司組織，並無股份存在，系爭契約約定轉讓之標的既為
    旺鴻公司以每股35元計算之4 萬股股份，乃客觀自始不存在
    ，系爭契約應自始無效云云。然兩造於簽約時就旺鴻公司資
    產價值於評估後合意以高於公司登記資本總額之350 萬元作
    為計算出資額之基礎，已難謂與情理相悖。再審酌證人丙○○既證稱：「契約上使用『股份』是因為這是當事人雙方在
    商談的用語，也是一般交易上的概念，契約中提到的『股份
    』，其實就是有限公司出資額的意思」等語（見本院98 年9
    月15日言詞辯論筆錄）。並參以兩造於簽訂系爭契約後，原
    告即實際負責旺鴻公司天母仰仁店之經營，原告乙○○並擔
    任該店店長乙職，已如前述，顯見原告已出資而基於股東之
    身分執行旺鴻公司業務至明。堪認系爭契約中「股份」乙詞
    ，僅係依一般交易習慣用以計算關於兩造對旺鴻公司出資額
    比例之代稱，兩造於系爭契約之真意確為旺鴻公司「出資額
    」之轉讓，而無給付客觀自始不能之情事無疑。是以，原告
    主張系爭契約依民法第246 條之規定應自始無效，進而依不
    當得利之法律關係請求被告返還已受領之價金云云，亦乏所
    據。
  (三)再查，兩造於系爭契約簽定後，被告迄今仍未將原告辦理變
    更登記為旺鴻公司股東乙節，固如前述。而旺鴻公司自96年
    2 月22日起停業，並已於96年9 月19日登記解散，亦經本院
    向臺北市政府調取該公司登記案卷查核屬實。然按，有限公
    司股東之出資額，基本上係屬得轉讓之財產權；且股東之姓
    名及出資額雖為有限公司章程應記載事項，惟依公司法第12
    條之規定，公司已登記事項有變更而不為變更登記者，僅有
    不得對抗第三人之效力，並不影響直接轉讓出資額之當事人
    間之契約關係。至於公司章程登記事項之變更，係公司本身
    應保持登記事項正確性之義務，公司之登記事項有變更而不
    為變更登記者，依公司法之規定，係屬主管機關科處行政罰
    之事項，其變更登記與否與股東出資額實際上已否轉讓之認
    定，應無關聯。而查，兩造於系爭契約簽訂後，原告已以旺
    鴻公司股東之身分實際負責旺鴻公司天母仰仁店之經營，已
    如前述。則被告抗辯：已依系爭契約將旺鴻公司出資額按約
    定比例轉讓予原告，僅因原告未依約支付價金尾款而遲未辦
    理變更登記等語，核屬有據。是原告主張：因旺鴻公司已經
    辦理解散登記，事實上無法履行股權移轉之給付，而得依民
    法第266 之規定請求被告返還已收受之價金云云，於法亦有
    未合，自不應准許。
  (四)另按，有限公司各股東對於公司之責任，以其出資額為限，
    公司法第99條定有明文。是於公司設立登記後，尚不得以公
    司為清償債務、支付貨款、給付員工薪水或填補虧損等為由
    ，主張各股東應付款予公司，亦不因其股東身份當然承擔公
    司對外負債而有付款之義務。是以，被告於95年6 月間以旺
    鴻公司營運虧損為由，要求原告分擔成本時，原告依法固無
    給付之義務。然其既於95年6 月14日自行交付12萬元予被告
    ，顯然兩造就為彌補旺鴻公司虧損而需辦理增資及其金額已
    達成合意，原告並基於該合意提供資金，自難認被告對於公
    司業務之執行，有何違反法令致原告受有損害之情事。則原
    告基於公司法第23條第2 項之規定，請求被告就原告上開出
    資12萬元負損害賠償責任云云，洵屬無據。
五、從而，原告請求被告應給付原告100 萬元，及自起訴狀繕本
    送達翌日起至清償日止，按週年利率5 ％計算之利息，為無
    理由，應予駁回。原告受敗訴判決，其假執行之聲請即失所
    依據，應併予駁回。併依職權確定本件本訴之訴訟費用為1
    萬3246元（含本訴裁判費1 萬900 元及證人旅費2346元），
    應由原告負擔。
貳、反訴部分：
一、反訴原告主張：依系爭契約之約定，反訴被告應給付反訴原
    告股權買賣價金計140 萬元，然反訴被告乙○○所簽發用供
    給付部分價金之系爭支票卻未兌現，並明示拒絕給付尾款價
    金52萬元，顯已違反其依系爭契約所應履行之義務。又反訴
    被告成為旺鴻公司股東後，藉口已規劃出國旅遊，而未於95
    年4 月間即時投入旺鴻公司天母仰仁店之經營，顯然逃避股
    東共同經營旺鴻公司之義務。且反訴被告於受讓旺鴻公司40
    ％之股權後，本應依持股比例分擔盈虧，然反訴被告除經反
    訴原告多方催促，始於95年6 月15日支付旺鴻公司12萬元外
    ，就旺鴻公司之盈虧狀況即置之不理，而未負起股東應分擔
    公司虧損之義務。實已違反系爭契約第8 條「本協議書之訂
    立、效力、解釋、履行及爭議之解決均適用中華民國法律為
    準據法」之約定，亦違反民法第148 條第2 項之規定，致損
    及旺鴻公司最大利益。則反訴原告自得依系爭契約第7 條之
    規定，請求反訴被告連帶給付懲罰性違約金280 萬元等語；
    並聲明：（一）反訴被告應連帶給付反訴原告280 萬元，及
    自反訴狀繕本送達之翌日起至清償日止，按週年利率5 ％計
    算之利息。（二）反訴原告願供擔保，請准宣告假執行。
二、反訴被告則以：承本訴部分之主張，因系爭契約已由反訴被
    告依民法第92條撤銷購買股份之意思表示，且該契約係以自
    始客觀不能之給付為契約之標的，應屬無效；縱使有效，因
    旺鴻公司已解散，反訴原告已無法履行其股份轉讓登記之義
    務，則反訴被告依民法第266 條之規定，亦免為對待給付。
    是以，反訴被告確無再給付剩餘價金之義務，更未有其他違
    反系爭契約之情事。則反訴原告依系爭契約第7 條之約定請
    求反訴被告給付懲罰性違約金云云，自乏所據。再退而言之
    ，縱認反訴被告仍有依約給付價金之義務，然反訴原告迄未
    履行其應先履行之股份轉讓登記義務，反訴被告亦得依民法
    第264 條之規定為同時履行抗辯以拒絕支付剩餘買賣價金。
    再者，系爭契約第7 條僅約定反訴被告違約時之處罰，對於
    反訴原告之違約應如何處罰，則隻字未提，顯然有失公平；
    所約定之違約金亦屬過高，應予酌減等語，資為抗辯；並聲
    明：（一）反訴原告之訴駁回。（二）如受不利之判決，願
    供擔保請准宣告免為假執行。
三、經查，有關兩造不爭執之事實，茲援用壹、本訴部分三、所
    示部分。且本院亦於98年10月20日言詞辯論期日協商兩造確
    認反訴部分之爭點為：
    1.反訴被告是否有逃避股東共同經營旺鴻公司之義務，以及
      未就旺鴻公司盈虧狀態負起股東分擔義務，而有違反系爭
      契約第8 條及民法第148 條第2 項之違約情事？
    2.反訴被告是否因系爭支票未兌付，而違反系爭契約？
      系爭契約是否自始無效或已經撤銷？
      系爭契約如有效，則反訴被告依民法第266 條第之規定
        ，主張因反訴原告無法履行股份轉讓登記，而得免除給
        付剩餘價金之對待給付義務，有無理由？
      系爭契約如有效，則反訴被告主張同時履行抗辯，有無
        理由？
    以下茲論述之。
  (一)按兩造所簽訂系爭契約第7 條固有：「乙（即反訴被告乙○○）、丙（即反訴被告丁○○）一方有違反本股份轉讓契約
    書任一條款者，乙、丙雙方應連帶對甲方（即反訴原告）給
    付新臺幣280 萬元之懲罰性違約金，並對甲方因此所受損害
    負連帶賠償責任」之約定。惟反訴原告主張反訴被告有逃避
    股東共同經營旺鴻公司之義務乙節，並未舉證以實其說。又
    依公司法第99條之規定，有限公司各股東對於公司之責任，
    既以其出資額為限，則反訴原告以反訴被告未再依持股比例
    提出充分資金填補旺鴻公司虧損，而違反股東分擔公司盈虧
    之義務云云，亦無足採取。況依系爭契約內容所載，乃有關
    兩造股權轉讓之約定，實與反訴被告受讓旺鴻公司股權後基
    於股東身分之權利義務，並無關聯。則反訴原告以反訴被告
    未盡其股東義務而依系爭契約第7 條之規定訴請反訴被告給
    付懲罰性違約金，顯乏所據。
  (二)次查，如前壹、本訴部分四、(一)、(二)、(三)所述，反訴被告主
    張依民法第92條之規定撤銷買受股權之意思表示、系爭契約
    自始無效、以及因給付不能而免對待給付價金之義務各節，
    均無足採取。則反訴原告主張：反訴被告依系爭契約負有給
    付價金140 萬元之義務等語，應值憑採。惟按，因契約互負
    債務者，於他方當事人未為對待給付前，得拒絕自己之給付
    ，民法第264 條定有明文。經查，依前壹、本訴部分四、(三)
    所述，固堪認反訴原告已履行其依系爭契約所負股權轉讓之
    義務。惟系爭契約第6 條既有：「股份轉讓之相關手續，於
    簽立本約後委由會計師（或其他專業人士），三方有協同配
    合辦理之義務」之約定，顯然反訴原告於股權轉讓後，對於
    股東姓名及出資額變更登記尚負有協同辦理之義務，且此與
    反訴被告給付股權轉讓價金之義務應負有對價之關係，亦無
    可疑。則反訴被告以反訴原告未辦理股權移轉登記為由，拒
    絕給付剩餘買賣價金52萬元而為同時履行抗辯，於法自無不
    合。從而，反訴原告以反訴被告迄未給付上開價金尾款而違
    約為由，依系爭契約第7 條之約定請求反訴被告給付懲罰性
    違約金280 萬元，亦無足採取。
四、綜上，反訴原告請求反訴被告給付280 萬元，及自反訴狀繕
    本送達翌日起至清償日止，按週年利率5 ％計算之利息，為
    無理由，應予駁回。反訴原告受敗訴判決，其假執行之聲請
    即失所依據，應併予駁回。併依職權確定本件反訴訴訟費用
    2萬8720元，由反訴原告負擔。
、因本件事證已臻明確，兩造其餘主張、陳述及所提之證據，
    經審酌均與判決結果不生影響，爰不一一論列，附此敘明。
肆、據上論結，本件原告之訴及反訴原告之訴均無理由，依民事
    訴訟法第78條、第85條第1 項、第87條第1 項，判決如主文
    。
中    華    民    國    98    年    11    月    10    日
                  民事第一庭  法  官  李瑜娟
以上正本證明與原本無異。
如對本判決上訴，應於判決送達後20日內向本院提出上訴狀。
中    華    民    國    98    年    11    月    17    日
                              書記官  徐瑩書


司法院資訊處製作；財團法人民間司法改革基金會備份。
